臺灣高等法院刑事判決　　　　　　　　　　　　　九十三年度上訴字第一四一一號
　　上　訴　人　台灣板橋地方法院檢察署檢察官
　　被　　　告　甲○○
　　指定辯護人　本院公設辯護人乙○○
右上訴人因被告違反毒品危害防制條例案件，不服臺灣板橋地方法院九十二年度訴字
第二一六五號，中華民國九十三年三月三十一日第一審判決（起訴案號：臺灣板橋地
方法院檢察署九十二年度偵緝字第二一三號），提起上訴，本院判決如左：
    主  文
上訴駁回。
    理  由
一、公訴意旨略以︰被告甲○○基於販賣圖利之概括犯意，自民國八十八年十二月下
    旬某日起，連續在台北縣新莊市○○街、民安西路口、土城市○○路等地，以每
    包新台幣（下同）一千元至三千元不等之價格，販賣第二級毒品安非他命（以下
    簡稱安非他命）予透過蕭元俊前來或單獨前來之翁景旭達五、六次，其中一次將
    安非他命出售予翁景旭時，並收受車牌號碼ＢＶＬ─四六五號重型機車以抵償價
    金九千元。嗣翁景旭於九十年二月二十三日晚間七時許，在台北縣板橋市○○街
    七十三巷口為警查獲，並經警在其身上查獲安非他命二小包（淨重零點三公克）
    後，翁景旭向警供稱該安非他命係購自被告，而經警於同日晚間十時許，在台北
    縣板橋市○○○街八十八巷口查獲被告，並在其駕駛之車牌號碼Ｕ四─三三二一
    號自用小客車內查獲酒精一瓶、酒精燈一個、橡皮管一條，因認被告涉犯毒品危
    害防制條例第四條第二項之販賣第二級毒品罪嫌云云。
二、按犯罪事實應依證據認定之，無證據不得推定其犯罪事實，又不能證明被告犯罪
    者，應諭知無罪之判決，刑事訴訟法第一百五十四條第二項、第三百零一條第一
    項分別定有明文。次按刑事訴訟法第一百五十六條第二項規定：被告或共犯之自
    白不得作為有罪判決之唯一證據，仍應調查其他必要之證據，以察其是否與事實
    相符。其立法意旨乃在防範被告自白之虛擬致與真實不符，故對自白在證據上之
    價值加以限制，明定須藉補強證據以擔保其真實性。又利用共同被告之共犯或非
    共同被告之共犯之自白或其他不利於己之陳述，為認定被告犯罪之證據，不特與
    利用被告自己之自白作為其犯罪之證明同有自白虛偽性之危險，亦不免有嫁禍於
    被告而為虛偽供述之危險，自亦不得以其自白或不利於己之陳述作為被告有罪判
    決之唯一證據，仍應調查其他補強證據，以察其是否與事實相符，並非絕對可由
    法院自由判斷該共犯之自白之證明力，況犯毒品危害防制條例第四條第一項至第
    三項、第五條第一項至第三項、第六條第一項至第三項、第七條第一項至第三項
    、第八條第一項至第三項、第十條或第十一條第一、二項之罪，供出毒品來源，
    因而破獲者，得減輕其刑，同條例第十七條定有明文，則施用毒品之人，如供出
    毒品來源因而破獲，既得藉以邀求寬典減輕其刑，為擔保其所為不利於對向共犯
    之陳述之真實性，尤應有足以令人確信其陳述為真實之補強證據，始得據為不利
    被告之認定（最高法院九十一年度臺上字第六０八五號判決參照）。
三、公訴人認被告涉嫌觸犯販賣第二級毒品罪嫌，無非以：被告供承其曾由證人翁景
    旭處收受車牌號碼ＢＶＬ─四六五號重型機車（按該機車為案外人鄒添丁所有，
    借予證人翁景旭）為質，並據證人翁景旭證述明確，證人蕭元俊亦證稱翁景旭曾
    將前開車號重型機車質押予被告；且證人翁景旭為警查扣安非他命二小包（淨重
    零點三公克），證人翁景旭證述該安非他命係向被告所購買等情為其主要論據。
    惟訊據被告堅決否認有何販賣第二級毒品犯行，辯稱：我從未販賣安非他命予翁
    景旭；翁景旭係因缺錢急用，所以經由蕭元俊向我借貸，並以前揭車號機車為質
    ，此與販賣安非他命，完全無涉等語。經查：
(一)證人翁景旭於警詢、偵查中固證稱：我所施用之毒品是向被告購買等語，公訴人
    即以此資為認定被告涉犯毒品危害防制條例第四條第二項之販賣第二級毒品安非
    他命罪嫌之主要證據。然證人翁景旭係於九十年二月二十三日，在台北縣板橋市
    ○○街七十三巷口，因持有安非他命二包（淨重０．三公克）為警查獲，乃於警
    詢時指證其持有之安非他命係向被告所購等語，是本案指證被告販賣毒品者僅有
    證人翁景旭一人。而如前所述依毒品危害防制條例第十七條規定供出毒品來源，
    因而破獲者，得減輕其刑，從而證人翁景旭與被告就此部分顯有利害關係，尚待
    其他證據藉以補強其證述之真實性，否則實難遽以採信。
(二)證人翁景旭於警詢及偵查中固均指證被告確係販賣安非他命之人等語。然證人翁
    景旭於九十年二月二十三日警詢時係證稱：查獲的安非他命是綽號「小江」要販
    賣，我介紹「小江」將安非他命販賣給施用者後，由我將安非他命交給購買者，
    我收取現金再交給「小江」，而安非他命是以每小包三千元之代價販售給施用者
    。我所施用的安非他命是我以每小包一千元向「小江」購得等語；於翌 (二十四
    ）日凌晨一時四十五分許起之警詢時證稱：九十年二月二十三日晚間七時許，在
    台北縣板橋市○○街七十三巷口，我身上查獲之安非他命二包（淨重零點三公克
    ）是被告販賣的。我向被告購買安非他命大約七次以上，大部分由被告決定場所
    ，場所不定等語；於同日下午一時四十分許起之警詢時證稱：被告是蕭元俊介紹
    認識的，之前皆是透過蕭元俊向被告購得安非他命，最近我親自向被告購得安非
    他命約六、七次。第一次是透過蕭元俊向被告購得毒品，以車牌號碼ＢＶＬ─四
    六五號重型機車做為買毒品（海洛因購得七千元，安非他命購得一千元）九千元
    之抵押物，聯絡亦是蕭元俊，在第一次交易成功後，皆是以電話互相聯絡；我所
    購得之海洛因、安非他命並非全供我自己施用等語；於同日檢察官偵查時證稱：
    我沒有向被告購買安非他命等語，復又稱：警詢中陳述確實，我有向被告買好幾
    次，時間是九十年一月中旬起，迄今買五、六次，每次約一千元，是蕭元俊介紹
    我向被告購買安非他命，我才和蕭元俊共同將機車質押給被告購買九千元安非他
    命，和蕭元俊共同施用等語；於九十年三月二十三日檢察官偵查時證稱：我向被
    告買了大約五、六次安非他命，自八十九年十二月下旬到九十年二月二十三日，
    以每包二、三千元購買安非他命。有二、三次是蕭元俊載我去新莊，由蕭元俊和
    被告直接接觸，蕭元俊被關後，我就直接找被告。我拿一千元給蕭元俊買安非他
    命，蕭元俊拿那一千元向被告買海洛因，要求被告再送安非他命一包，蕭元俊將
    安非他命交給我，海洛因留給自己用。是買來大家一起用，所以沒有給蕭元俊報
    酬。蕭元俊與被告是朋友關係，蕭元俊是幫我買的，幫我牽線等語；於九十二年
    六月十七日檢察官偵查中證稱：我只是有與翁景旭、被告三人湊錢由被告去調海
    洛因等語；於同月二十七日檢察官偵查中證稱：警詢中是警察硬要我說係向「小
    江」買安非他命，警察稱這樣說可以讓我交保。我不是直接認識被告，是經由蕭
    元俊認識的，我每次要買毒品就拿錢給蕭元俊，我未與被告接觸，但蕭元俊拿毒
    品給我時，是告稱向被告拿的。在臺灣板橋地方法院檢察署初訊中之所以稱警詢
    所言屬實，是因三組叫我在檢察官初訊中也要這麼說，才能交保，且那時我想要
    趕快交保等語，旋又證稱：我有向被告買毒品，我是親自向被告買過二、三次，
    透過蕭元俊買二、三次，共有五、六次，每次一千元，若有透過蕭元俊，則蕭元
    俊載我去新莊市○○街與民安西路口，若自己親自交易，則我自己去，一手交錢
    ，一手交貨，也曾在土城明德路的社區外面，被告出來與我交易等語；於原審審
    理時證稱：安非他命都是到萬華電動玩具店跟朋友「瘋子」拿的，如果有遇到就
    跟他拿，沒有遇到就跟其他人拿，不是很固定；認識被告，但確定沒有跟被告買
    過等語。綜合證人翁景旭於警詢、偵查及原審審理時之歷次證詞，證人翁景旭於
    警詢時先稱介紹被告將安非他命賣給施用者，其所施用之安非他命亦是被告所賣
    ，後又稱是透過證人蕭元俊向被告購買安非他命，後來親自向被告購買，於第一
    次檢察官偵查時先改稱沒有向被告購買安非他命，旋改稱向被告購買，於九十年
    三月二十三日檢察官偵查時又稱向被告購買安非他命，復於同年十二月四日檢察
    官偵查時證稱沒有透過蕭元俊向被告購買毒品，更於檢察官九十二年六月二十七
    日偵查時證稱是警察硬要叫其指証被告販賣毒品，旋即又改稱曾親自或透過蕭元
    俊向被告購買安非他命，於原審審理時再稱確定沒有跟被告買過安非他命，證人
    翁景旭就其是否曾向被告購買安非他命一節，前後證述反覆，極不一致，顯有瑕
    疵。且縱使證人翁景旭其中曾多次證述被告即係販賣安非他命之人，但觀諸其內
    容，就所購買之毒品而言，有時稱係向被告購買安非他命，有時稱以前開機車做
    為抵押購買海洛因及安非他命，有時稱拿一千元給蕭元俊去購買海洛因，再叫被
    告送一包安非他命，有時稱與蕭元俊及被告一起購買海洛因，由被告去調海洛因
    ；就販賣時間而言，有稱九十年一月中旬起，有稱自八十九年十二月中旬起至九
    十年二月二十三日止；就次數而言，有稱七次以上，有稱之前透過蕭元俊向被告
    購買安非他命，後來親自購買約六、七次，有稱迄今買了五、六次，有稱其親自
    向被告買過二、三次，透過蕭元俊買二、三次，共有五、六次；就價金而言，有
    稱介紹施用者以每包三千元向被告購買安非他命，有稱安非他命每小包一千元，
    有稱安非他命每包二、三千元，則證人翁景旭就如何向被告購買安非他命之重要
    交易事項，前後所述亦存有極大差距。是證人翁景旭前述所證顯有重大瑕疵，足
    見證人翁景旭於警詢、偵查及原審審理時所為證詞非但供述不一，且其指證被告
    販賣安非他命之諸多情節互有出入，其證詞內容之真實性，已不無可議之處，尚
    難以此單一、瑕疵之不利證言遽為不利被告之認定。
(三)復證人翁景旭將車牌號碼ＢＶＬ─四六五號重型機車質押給被告一節，證人翁景
    旭於九十年二月二十四日凌晨一時四十五分許起之警詢時證稱：我與被告有借貸
    關係，而我將車牌號碼ＢＶＬ─四六五號重型機車抵押給被告換安非他命施用，
    時間為九十年一月一日等語；於同日下午一時四十分許起之警詢時證稱：第一次
    是透過蕭元俊向被告購得毒品，以車牌號碼ＢＶＬ─四六五號重型機車做為買毒
    品（海洛因購得七千元，安非他命購得一千元）九千元之抵押物等語；於同日檢
    察官偵查時證稱：蕭元俊介紹我向被告購買安非他命，我才和蕭元俊共同將機車
    為質押給被告購買九千元安非他命，和蕭元俊共同施用等語；於九十年三月二十
    三日檢察官偵查時證稱：因我朋友需要海洛因，我就想押車子，所以找蕭元俊幫
    我問看看，因蕭元俊比較有路線，在八十九年十二月中下旬我與蕭元俊騎該機車
    共同前往新莊瓊林路，我在旁邊等，蕭元俊把車子交給被告，並拿到海洛因半錢
    ，約九千元，我將海洛因全數交給大哥，蕭元俊沒有共同出資等語；於九十年四
    月十九日檢察官偵查時證稱：車子交給被告因為要換毒品等語；於九十年十二月
    四日檢察官偵查時證稱：八十九年十一月底、十二月初和蕭元俊一起去將機車質
    押給被告等語；於同月二十七日檢察官偵查時證稱：中間有一次因我缺錢，所以
    將機車交予被告，借八千元急用，機車是蕭元俊牽去押的，錢再交給我，不是要
    買毒品等語；於原審審理時證稱：車牌號碼ＢＶＬ─四六五號重型機車是我押在
    被告那邊跟被告借錢，我原本沒有錢，就叫蕭元俊帶我去，我跟被告借八千元，
    借錢的地點是在新莊市○○路，蕭元俊進去跟被告拿錢，我在外面等，被告拿錢
    出來時有看到被告，是拿錢的當天才第一次看到被告等語。綜合證人翁景旭歷次
    之證述，就其何以將前揭車號機車質押予被告，前後計有換「安非他命」施用、
    買「海洛因及安非他命」、購買「安非他命」、因朋友需要「海洛因」而交換海
    洛因半錢、換「毒品」、因缺錢將前開機車質押借款八千元急用等不同；就質押
    之時間則有九十年一月一日、八十九年十二月中下旬、八十九年十一月底、十二
    月初之不同。則證人翁景旭就質押前開機車之過程及目的，所述前後亦不一致，
    顯有瑕疵；況且倘如證人翁景旭所證，其每次向被告購買之安非他命，其價格係
    在一千元至三千元之間，證人翁景旭何以於第一次與被告交易時即以九千元之價
    格，將前揭車號機車質押予被告，亦違常情；甚且朋友間之金錢借貸本屬平常，
    被告與證人翁景旭、蕭元俊既屬朋友，則朋友間互通有無，自屬正常，而為擔保
    借款之清償而要求以動產為質押，亦符事理之常，實難認定必出於購買安非他命
    一端，故被告所辯其係因出借款項予證人翁景旭而收受證人翁景旭持有之前揭車
    號機車為質等語，尚難認為有何不實。
(四)證人蕭元俊於九十年四月十日檢察官偵查時證稱：我不認識被告，但認識翁景旭
    ；沒有向被告購買第一、二級毒品。我有拿錢請翁景旭到新店買毒品，然後拿回
    土城施用，我等是共同出資，一同施用安非他命，我有施用海洛因的習慣。沒有
    將車牌號碼ＢＶＬ─四六五號重型機車質押給某人換海洛因等語；於同年月十七
    日檢察官偵查時證稱：沒有代替翁景旭向被告買安非他命，亦無向被告購買毒品
    ，只有共同施用，沒有介紹翁景旭向被告買毒品，也沒收錢，我和證人翁景旭、
    被告在台北縣板橋市○○路一同施用安非他命，我沒有將車牌號碼ＢＶＬ─四六
    五號重型機車質押給被告，翁景旭與被告自己認識，何必要我出面。我不曉得翁
    景旭與被告有無買賣毒品，我也未陪同去質押機車換毒品等語；於檢察官九十年
    十二月四日偵查時證稱：詳細時間我忘記了，我只有跟翁景旭前去，機車質押事
    宜是翁景旭自己處理，沒有向被告購買毒品，也無介紹翁景旭向被告購買，翁景
    旭為何將機車押給被告我不清楚等語。綜合證人蕭元俊於偵查時之歷次證詞，證
    人蕭元俊並未向被告購買安非他命，亦未幫證人翁景旭向被告購買安非他命或介
    紹證人翁景旭向被告購買安非他命，亦未陪同證人翁景旭質押機車換取毒品，亦
    不清楚證人翁景旭為何將機車質押給被告等語（雖觀諸證人蕭元俊之證言與被告
    、證人翁景旭之證供有所不符而有所隱瞞，並未全盤吐實，然既無其他積極證據
    足以佐證，自不能以證人蕭元俊所證不實即依此為不利被告之認定），證人蕭元
    俊之前開證述顯然與證人翁景旭指證被告販賣安非他命，或質押機車係為換取安
    非他命之情節有異，亦不得資為本案被告是否販賣第二級毒品之佐證。
(五)至於公訴人雖認證人翁景旭為警查獲時所扣得之安非他命二小包（淨重零點三公
    克）為被告販賣予證人翁景旭之物云云。證人翁景旭雖於九十年二月二十三日晚
    間七時許，在台北縣板橋市○○街七十三巷口為警查獲，並經警在其身上查獲安
    非他命二小包（淨重零點三公克），然僅能證明證人翁景旭持有安非他命之事實
    ，並無以證明前開毒品之來源，更難以證明前開毒品確係購自被告。
(六)被告於九十年二月二十三日為警查獲時，經警在其駕駛之車號Ｕ４─３３２１號
    自用小客車內查扣酒精一瓶、酒精燈一個及橡皮管一條等物，此為被告所自承，
    且有酒精一瓶、酒精燈一個、橡皮管一條扣案及現場照片一張附卷可稽，然安非
    他命量微價貴，買賣雙方莫不錙銖必較，本件既未查扣任何毒品，亦未查扣販賣
    毒品所習用之分裝袋及微量天平或磅秤，則被告如何測量安非他命之確實重量，
    故亦難僅以查扣酒精、橡皮管等物遽推認被告販賣毒品。
(七)證人翁景旭所證述之內容，前後不一，復有上開瑕疵可指，而證人蕭元俊於偵查
    時亦均證稱其並未親眼目睹被告販賣毒品安非他命之行為，而在證人翁景旭身上
    所查獲之安非他命，僅足以證明證人翁景旭持有安非他命之情，尚無任何補強證
    據足以證明係來自被告，至在被告住處查扣之酒精、橡皮管等工具，均屬一般家
    庭或一般施用毒品者之合理持有範圍，故僅依證人翁景旭之證述及扣案之安非他
    命、酒精、橡皮管等物，尚難據以認定被告有何公訴意旨所指之販賣第二級毒品
    安非他命犯行，此外，復查無其他積極證據足以證明被告有販賣第二級毒品之犯
    行，自不能證明被告犯罪。
四、綜上所述，公訴人所舉事證尚未達於通常一般之人均不致有所懷疑，得確信其為
    真實之程度，而有合理性懷疑之存在，本院無從形成被告確有販賣第二級毒品安
    非他命行為之確信，此外，復查無其他積極證據足以證明被告有如公訴人所指訴
    之販賣第二級毒品犯行，根據「罪證有疑，利於被告」之證據法則，既不能證明
    被告犯罪，自應為被告無罪之諭知。原審本於同上之見解，以不能證明被告犯罪
    而諭知無罪，自屬確論。公訴人之上訴意旨猶以：「(一)按證人之陳述有部分前
    後不符，或相互間有所歧異時，究竟何者為可採，法院乃得本其自由心證予以斟
    酌，非謂一有不符或矛盾，即應認其全部均為不可採信，尤其關於行為動機、手
    段及結果等之細節方面．．．證人之證言，有時有予以渲染之可能，然其基本事
    實之陳述，若果與真實性無礙時，則仍非不得予以採信，最高法院著有七十四年
    臺上字第一五九九號判例可資參照。證人翁景旭已於警詢中陳述向被告購買毒品
    多次，不過就其陳述，從警詢筆錄觀察，其次數、時間有記憶不清之情形，但正
    因被告販賣多次，證人就時間、次數有所記憶不清，乃屬人情之常，不能遽認證
    人所陳前後矛盾，而不予採信。又證人翁景旭雖於九十三年三月十八日法院審理
    時證稱：之前在偵查中指證被告販賣毒品不實在，沒有這回事；當時其在警局有
    被刑求，被告也被打，因為其要保護家人安全，所以就一定咬被告等語，然經檢
    察官當庭反詰問證人翁某證稱：「（檢察官是否有刑求你？）沒有」、「（當天
    你在檢察官那邊作證具結，指證你跟被告買毒品一事，是否屬實？）是的，我有
    這樣講」，另參本署九十二年六月二十七日偵訊筆錄，翁某亦證稱：「（本署初
    訊、你說沒有向江男（指被告）買毒品，檢察官是諭令江男退庭後，你才供稱是
    向江男買毒品，你到底有無向江男買毒品？）有」、「（何時向江男買毒品，提
    示偵訊筆錄隔離訊問部分）其中我所言均屬實，我是親自向江男買過二、三次，
    透過蕭男（指蕭元俊）的則有二、三次，共有五、六次，每次一千元，若有透過
    蕭男，則蕭男載我去新莊市○○街與民安西路口，若我自己親自交易，則我自己
    去，一手交錢一手交貨，也曾在土城明德路的社區外面，江男出來與我交易」，
    是以證人翁景旭在九十年二月、六月偵訊時一開始均證稱沒有向被告購買毒品，
    惟在二月二十四日隔離訊問，及上述六月二十七日偵訊時，卻又明確證述被告有
    販賣毒品與伊，綜觀證人翁景旭就基本事實均為清楚、具體描述，證述內容實屬
    一致，並無檢察官刑求之情形下，其上述偵查中之證詞自有其任意性，堪以採信
    ，益證其審理中翻異前詞，係為迥護被告之詞，委無足採。(二)又證人翁景旭及
    蕭元俊均證稱有一起前往新莊市○○路，將車號ＢＶＬ─四六五號重機車質押在
    被告處，惟對於被告收受該機車原因是借錢質押還是販賣毒品積欠債務抵債，證
    人翁景旭前後證述不一，亦與證人蕭元俊證述有異，尤其對於借款金額、該機車
    為何質押被告、質押機車之過程及目的，二證人之證詞互有瑕疵，亦與被告供稱
    有異，益證證人二人就機車質押於被告處係為借款之說，無可採信。參以證人二
    人與被告係朋友關係甚或不熟識，並無仇恨一節，已據被告及證人二人於偵訊及
    審理中陳述甚詳，衡情證人翁景旭並無誣陷被告之必要。是原審認定事實有前述
    未當之處，自難認原判決妥適，請撤銷原判決，另為適當之判決」。然查證人翁
    景旭所證述之被告販賣毒品之種類、時間、價格及次數等項前後互有出入，復有
    其他瑕疵，已據原審逐一詳予剖析，而證人蕭元俊並未親眼目睹被告販賣毒品予
    證人翁景旭，且被告與證人翁景旭、蕭元俊本屬舊屬，則朋友間金錢借貸而以機
    車為質，亦符事理，亦難以證人翁景旭將前揭車號機車質押予被告，遽認被告與
    證人翁景旭必係出之於販賣安非他命一途，且證人蕭元俊又證述其未向被告或介
    紹証人翁景旭向被告購買安非他命，縱證人蕭元俊所證非實，然亦難以此資為不
    利被告之證明，是證人蕭元俊之證述復不足以補強證人翁景旭證述之真實性，又
    安非他命量輕價昂，買賣雙方對於重量錙銖必較，警方既未在被告所得支配之空
    間範圍內扣得測量精確重量之磅秤，僅以被告持有酒精、橡皮管，何能遽認被告
    必出於販賣之意圖，故本案除證人翁景旭之單一且有瑕疵之指訴外，並無其他證
    據足以補強其證述之真實性，尚難僅憑證人翁景旭之指證，遽認被告確犯有販賣
    毒品之犯行，公訴人之上訴理由即無可採，應予駁回。
據上論斷，應依刑事訴訟法第三百六十八條，判決如主文。
本案經檢察官呂光華到庭執行職務。
中　　　華　　　民　　　國　　九十三　　年　　　六　　　月　　 十六 　　日
                              臺灣高等法院刑事第二十四庭
                                  審判長法  官　陳  貽  男
                                        法  官  陳  憲  裕
                                        法  官  徐  世  禎
右正本證明與原本無異。
如不服本判決，應於收受送達後十日內向本院提出上訴書狀，其未敘述上訴之理由者
並得於提起上訴後十日內向本院補提理由書（均須按他造當事人之人數附繕本）。
                                        書記官　陳  玲  憶
中　　　華　　　民　　　國　　九十三　　年　　　六　　　月　　 十七 　　日
